【裁判字號】    97,交聲,199
【裁判日期】    971126
【裁判案由】    違反道路交通管理處罰條例聲明異議
【裁判全文】
臺灣新竹地方法院交通事件裁定        97年度交聲字第199 號
移送  機關  交通部公路總局新竹區監理所新竹市監理站
異  議  人
即受處分人  甲○○
上列異議人即受處分人因違反道路交通管理處罰條例案件，對於
交通部公路總局新竹區監理所新竹市監理站民國97年5 月20日竹
監新三字第裁51-E00000000號裁決處分聲明異議，本院裁定如下
：
    主  文
原處分關於裁處甲○○罰鍰新臺幣肆萬伍仟元部分撤銷。
上開罰鍰撤銷部分，甲○○不罰。
    理  由
一、按汽車駕駛人有飲用酒類或其他類似物後其吐氣所含酒精濃
    度超過每公升0.25毫克或血液中酒精濃度超過百分之0.05以
    上者，不得駕車，道路交通安全規則第114 條第2 款定有明
    文；又按汽車駕駛人，駕駛汽車經測試檢定有酒精濃度超過
    規定標準者，處新臺幣1 萬5,000 元以上6 萬元以下罰鍰，
    並當場移置保管該汽車及吊扣其駕駛執照1 年；因而肇事致
    人受傷者，並吊扣其駕駛執照2 年；致人重傷或死亡者，吊
    銷其駕駛執照，並不得再考領，道路交通管理處罰條例第35
    條第1 項第1 款亦有明文；再汽車駕駛人，有同法第35條第
    1 項規定之情形者，應接受道路交通安全講習，道路交通管
    理處罰條例第24條第1 項第2 款規定甚明。
二、次按民國94年2 月5 日公布，95年2 月5 日施行之行政罰法
    第26條規定，「一行為同時觸犯刑事法律及違反行政法上義
    務規定者，依刑事法律處罰之。但其行為應處以其他種類行
    政罰或得沒入之物而未經法院宣告沒收者，亦得裁處之。前
    項行為如經不起訴處分或為無罪、免訴、不受理、不付審理
    之裁判確定者，得依違反行政法上義務規定裁處之。」即所
    謂一事不二罰原則，探究其立法目的，無非以一行為同時觸
    犯刑事法律及違反行政法上義務規定時，由於刑罰與行政罰
    同屬不法行為之制裁，而刑罰之懲罰作用較強，依刑事法律
    處罰即足資警惕，實無一事二罰再處行政罰之必要，但罰鍰
    以外之沒入或其他種類行政罰，因兼具維護公共秩序之作用
    ，為達行政目的，行政機關仍得併予裁處。故汽車駕駛人酒
    後駕車時，如同時觸犯刑法第185 條之3 之公共危險罪者，
    道路交通主管機關除依上開行政罰法第26條第1 項但書規定
    ，處以其他種類行政罰外，關於行政罰鍰部分，即應依行政
    罰法第26條、道路交通管理處罰條例第10條等規定移送地方
    法院檢察署處理，其後非有行政罰法第26條第2 項所定不起
    訴等事由，不得裁處行為人罰鍰。而上開行政罰法第26條第
    2 項雖以應受行政罰之行為如經不起訴處分或為無罪、免訴
    、不受理、不付審理之裁判確定者，始得另為裁決處罰，未
    明文包括緩起訴處分在內，但考其緩起訴處分之性質，實屬
    於附條件之便宜不起訴處分，而於緩起訴之條件成就後，始
    發生如同確定不起訴處分之禁止再訴效力，故於緩起訴之猶
    豫期間屆滿，復未經撤銷緩起訴時，緩起訴即發生如同確定
    之不起訴處分之效力，此時，行為人即已終局的不受刑事法
    之訴追，該緩起訴處分即具實質之禁止再訴之確定力，原處
    分機關於此時再為裁決，行為人始無同時遭到行政處罰及刑
    事訴追之危險，因此，解釋上行政罰法第26條第2 項之規定
    至多僅包括條件成就之緩起訴處分之情形在內，因此酒後駕
    車同時觸犯公共危險犯行，行為人雖經緩起訴處分然於緩起
    訴處分條件成就前，行為人隨時有受撤銷緩起訴再受刑事追
    訴之風險，行政機關自不得就同一事由裁處行為人罰鍰處分
    ，以免行為人受有一事二罰之危險（臺灣高等法院暨所屬法
    院96年法律座談會刑事類提案第36號同此意旨）。
三、原處分機關交通部公路總局新竹區監理所新竹市監理站（下
    稱新竹市監理站）裁決理由略以：異議人即受處分人甲○○
    騎乘車牌號碼YAX-418 號重型機車，於97年1 月28日晚上9
    時許，在東大路橋上，為新竹市警察局第二分局警員當場掣
    開竹市警交字第E00000000 號舉發違反道路交通管理事件通
    知單，舉發違反道路交通管理處罰條例第35條第1 項第1 款
    規定，「經酒測值為1.14MG/L（禁駛）」，交異議人收受完
    成送達。新竹市監理站認異議人有「汽車駕駛人酒精濃度超
    過規定標準（0.55以上）」之違規行為，遂於97年5 月20日
    以竹監新三字第裁51-E00000000號裁決書，裁處異議人罰鍰
    新臺幣（下同）4 萬5,000 元，並吊扣駕駛執照1 年（原裁
    決書載為12個月）及施以道安講習。
四、異議人即受處分人聲明異議意旨略以：機車駕駛人酒精濃度
    超過標準，經臺灣新竹地方法院檢察署因犯公共危險案件，
    業經偵查終結，認以緩起訴為適當，經起訴期間為2 年，且
    向新竹市觀護志工協進會支付5 萬元。茲陳述酒駕罰鍰適用
    一事不兩罰或罰金抵扣，請核定等等。
五、經查：
（一）受處分人甲○○於97年1 月28日晚上9 時許，騎乘車牌號
      碼YAX-418 號重型機車，行經東大路橋上，為警攔停經測
      試酒測值達每公升1.14毫克，為新竹市警察局第二分局東
      門派出所員警當場掣單舉發之違規事實，為受處分人所不
      爭執，復有新竹市警察局竹市警交字第E00000000 號舉發
      違反道路交通管理事件通知單影本1 份附卷可查。另受處
      分人前揭酒後駕車之行為，因同時犯刑法第185 條之3 之
      公共危險罪，業經臺灣新竹地方法院檢察署以97年度速偵
      字第342 號處分書為緩起訴之處分，緩起訴期間為2 年，
      並命其應向新竹市觀護志工協進會支付5 萬元，上開處分
      嗣經臺灣高等法院檢察署於97年2 月27日以97年度上職議
      字第2030號處分書為駁回前揭之處分確定，受處分人並已
      於97年3 月20日繳納完畢等情，有臺灣新竹地方法院檢察
      署97年度速偵字第342 號緩起訴處分書、臺灣高等法院檢
      察署97年度上職議字第2030號處分書、台北富邦銀行存摺
      類存款存入存根影本各1 份附卷可稽，是該緩起訴處分確
      已發生形式確定力。又受處分人於具狀向本院聲明異議時
      亦不否認有上揭酒後駕車之行為，是受處分人酒後超過規
      定標準駕駛動力交通工具而為警查獲之違規事實，堪信為
      真實。
（二）按緩起訴期間內，有下列情形之一者，檢察官得依職權或
      依告訴人之聲請撤銷原處分，繼續偵查或起訴：(1)於期間
      內故意更犯有期徒刑以上刑之罪，經檢察官提起公訴者。
      (2)緩起訴前，因故意犯他罪，而在緩起訴期間內受有期徒
      刑以上刑之宣告者。(3)違背第253 條之2 第1 項各款之應
      遵守或履行事項者，刑事訴訟法第253 條之3 第1 項定有
      明文。準此可認，經檢察官為「緩起訴」處分者，於「緩
      起訴」之猶豫期間內，最終是否會被檢察官提起公訴，猶
      懸而未定，亦即「緩起訴」處分於猶豫期間內尚未具有實
      質之確定力，檢察官於緩起訴期間內，可對被告為繼續觀
      察，如被告顯無反省警惕之情或根本欠缺反省警惕之能力
      ，檢察官仍得依職權或依告訴人之聲請，將被告「緩起訴
      」處分撤銷，足見緩起訴處分顯與不起訴處分之性質不同
      。而行政罰法第26條明定「一行為不二罰」之原則，且應
      受行政罰之行為如經「不起訴處分或為無罪、免訴、不受
      理、不付審理」之裁判確定者，始得依違反行政法上義務
      規定裁處之，並未包括「緩起訴」處分在內；雖「緩起訴
      」處分之最終使被告免於刑事訴追之效果與「不起訴」處
      分之效果相同，行政罰法第26條第2 項是否包括緩起訴處
      分情形，固非無疑，惟觀以被告須待緩起訴處分實質確定
      時，才最終地確定免於受刑事訴追，亦即在緩起訴期間內
      即猶豫期間期滿前，該緩起訴處分仍有被撤銷之可能，此
      時原處分機關若依法為行政裁決，將使受處分人有同時遭
      受行政處罰及刑事訴追之危險，顯與行政罰法第26條規定
      之立法意旨相違背。準此，自行政罰法第26條規定立法意
      旨為有利於行為人之解釋，以及保障人民基本權，與法律
      規定明示其一排除其他原則之觀點，應認應受行政處罰之
      行為，關於罰鍰部分，同一事實如經緩起訴處分確定者，
      亦有行政罰法第26條明定一行為不二罰原則之適用。從而
      ，本件受處分人雖有於上開時地酒後駕車而違反道路交通
      管理處罰條例第35條第1 項第1 款規定之違規行為，惟受
      處分人上開酒後駕車之行為，係屬同時觸犯刑事法律及違
      反行政法上義務規定之行為，揆諸前揭規定與說明，罰鍰
      部分應依刑事法律處罰之。且刑事法律處罰，由法院依法
      定程序為之，較符合正當法律程序，應予優先適用。但罰
      鍰以外之沒入或其他種類行政罰，因兼具維護公共秩序之
      作用，為達行政目的，行政機關仍得併與裁處。故在處罰
      目的相同且處罰方式相同時，若依刑事法律處罰，即足資
      警惕時，實無為一行為二罰而再處行政罰之必要。又刑事
      訴訟法第253 條之2 規定，命被告為金錢給付、勞務給付
      及處遇措施的部分，應得被告之同意（因涉及被告之人身
      自由及財產的拘束，且產生未經裁判即終局處理案件之實
      質效果，自應考慮被告之意願）。本案受處分人因上開同
      一酒後駕車行為在經臺灣新竹地方法院檢察署檢察官為緩
      起訴處分時，並經該署檢察官命其向新竹市觀護志工協進
      會支付5 萬元確定在案，已如前述，此固非刑法所定刑罰
      之種類，然已對受處分人名譽、心理產生相當制約並影響
      被告財產上之權利，亦應可實質該當行政罰法第26條第1
      項之「依刑事法律」之處罰，故該刑案部分之檢察官對於
      受處分人所為之緩起訴處分，已產生實質刑罰之效果，而
      非不起訴處分甚明。再道路交通管理處罰條例第35條及第
      24條第1 項第2 款所規定之裁處含有罰鍰、吊扣駕照及施
      以道路交通安全講習之處分，三者分屬行政罰法法理中之
      裁罰，含有對於過去違反義務行為處罰之典型秩序罰，以
      及對於預防將來再犯危險之限制行為之不利處分及警告性
      處分；而關於罰鍰部分既係對於過去義務違反而為秩序罰
      之目的與刑事制裁所欲達到保護交通安全之目的相同，二
      者既為相同之目的，且受處分人在本案所受緩起訴之制裁
      亦為金錢給付，與原處分中之罰鍰處分均屬相同種類之金
      錢負擔，則處以較重之刑事制裁已足，應無重複處罰之必
      要。
（三）次按，行政罰法第26條並未將「緩起訴」列屬「一事不二
      罰原則」之適用範圍，雖緩起訴最終可能與不起訴有相同
      效果，惟本件受處分人因本件交通違規行為，係同時違犯
      刑事法律及行政法規，依上開說明，罰鍰部分自應依刑事
      法律處罰之。況受處分人前經檢察官命向新竹市觀護志工
      協進會支付5 萬元確定在案，此雖非刑法所定刑罰種類，
      惟已對受處分人產生相當制約及影響財產上權利，應認實
      質上已該當於行政罰法第26條第1 項之「依刑事法律」處
      罰，且受處分人緩起訴處分，迄今均未遭撤銷等情，亦有
      臺灣高等法院被告前案紀錄表1 紙在卷可憑。是原處分機
      關對受處分人本件交通違規行為予以裁罰時，除「吊扣駕
      照1 年」及「施以道安講習」部分仍得予以裁處外，就該
      罰鍰4 萬5,000 元部分，應依行政罰法第26條第1 項前段
      規定，以刑事法律處罰，不得再依上揭道路交通管理處罰
      條例等規定裁罰之。
六、綜上所述，本案受處分人就上開同一酒後駕車行為經前開刑
    案部分之緩起訴處分確定，惟該緩起訴處分亦含有命受處分
    人向新竹市觀護志工協進會支付5 萬元之金錢給付部分，已
    產生實質刑罰效果，應實質該當行政罰法第26條第1 項之「
    依刑事法律」之處罰，且該緩起訴處分迄今仍未遭撤銷，則
    原處分機關依道路交通管理處罰條例第35條第1 項第1 款及
    第24條第1 項第2 款規定，對受處分人上開酒後駕車之違規
    行為予以裁罰時，除其行為應處以其他種類行政罰即吊扣駕
    駛執照1 年及施以道安講習部分，仍得予以裁處外，就受處
    分人違反行政法上義務而受裁處罰鍰4 萬5,000 元部分，依
    行政罰法第26條第1 項前段規定，即應依刑事法律處罰之，
    不得再依上揭道路交通管理處罰條例第35條第1 項第1 款規
    定裁罰之。從而，原處分機關依道路交通管理處罰條例第35
    條第1 項第1 款規定，裁處「吊扣駕照處分1 年」及「施以
    道路安全講習」之其他種類行政罰部分，於法並無不合，至
    於裁處受處分人「罰鍰4 萬5,000 元」之行政罰部分，與法
    有違，則受處分人此部分之異議，為有理由，自應由本院撤
    銷該部分之原處分，諭知不罰。
七、依道路交通案件處理辦法第20條前段，裁定如主文。
中    華    民    國    97    年    11    月    26    日
                  交通法庭法  官  馮俊郎
以上正本證明與原本無異。
如不服本裁定，應於裁定送達後5 日內向本院提出抗告狀。
中    華    民    國    97    年    11    月    26    日
                          書記官  鄧雪怡


司法院資訊處製作；財團法人民間司法改革基金會備份。
